【裁判字號】    98,重訴,348
【裁判日期】    990324
【裁判案由】    清償債務
【裁判全文】
臺灣士林地方法院民事判決             98年度重訴字第348號
原      告  乙○○
被      告  甲○○
訴訟代理人  蔡調彰律師
上列當事人間請求清償債務事件，經本院於中華民國99年3 月3
日言詞辯論終結，判決如下：
    主  文
被告應給付原告新臺幣壹仟陸佰伍拾捌萬伍仟伍佰陸拾貳元及自
民國九十八年一月一日起至清償日止，按年息百分之五計算之利
息。
訴訟費用由被告負擔。
本判決於原告以新臺幣伍佰伍拾萬元供擔保後得假執行。但被
告如以新臺幣壹仟陸佰伍拾捌萬伍仟伍佰陸拾貳元為原告供擔保
後得免為假執行。
    事實及理由
一、原告起訴主張：被告甲○○與原告締結共同開發土地契約，
    分別於民國93年11月11日簽訂「土地共同合作開發契約書」
    ，及於95年9 月18日簽訂「土地共同合作開發契約書補充條
    款」，雙方合意共同開發原告所有坐落於新竹縣竹東鎮○○
    ○段及社子小段共計188 筆土地120 公頃，被告支付原告保
    證金新臺幣（下同）70,000,000元，原告並將部分土地信託
    登記予訴外人許明材。嗣因許明材未經原告同意將約57公頃
    之土地轉售與他人，兩造復於97年10月23日簽訂協議書（以
    下簡稱系爭協議書），雙方約定，被告仍依約開發，被告應
    將已出售土地之第一次價金100,000,000 元取回，原告則須
    返還被告保證金35,000,000元，並將上揭尚為原告登記名義
    之土地部分移轉登記予被告。而上揭取回之100,000,000 元
    部分，於扣減應給付予許明材借名登記土地酬勞及出售土地
    佣金合計47,000,000元後，再行扣減用於保證金35,000,000
    元及被告曾代墊原告合作金庫銀行貸款本金及利息合計431,
    634 元及票款982,804 元後，被告尚應給付原告16,585,562
    元。詎被告於97年12月19日即已向許明材取回53,000,000元
    ，遲遲不願給付予原告，屢經催索，被告均不予置理。為此
    ，基於，基於兩造間於系爭協議書之約定，聲明請求：(一)被
    告應給付原告16,585,562元及自98年1 月1 日起至清償日止
    ，按年息5%計算之利息；(二)並願供擔保請求宣告假執行。
二、被告則以：系爭16,585,562元及利息之履行，業經兩造於98
    年5 月11日協調（以下簡稱協調會結論）以自98年1 月1 日
    起負責清償原告在合作金庫銀行抵押借款本金及每月之貸款
    本息，被告且願另借貸原告16,000,000元之履行方式，代替
    原須直接交付予原告的方式等語資為抗辯，並聲明：(一)駁回
    原告之訴及假執行之聲請；(二)如受不利判決請准提供擔保免
    假執行。
三、不爭執事項與爭點整理：
（一）不爭執事項：
   1、被告於系爭協議書中承諾原告，被告要向許明材取回100,
      000,000 元。
   2、被告所應取交原告的100,000,000 元應扣除許明材借名登
      記土地酬勞及出售土地佣金合計47,000,000元，應退還被
      告之築路開工保證金35,000,000元、被告代墊原告合作金
      庫銀行貸款本金及利息合計431,634 元及被告先給付原告
      的款項982,804 元，餘額尚有16,585,562元。
   3、原告於98年6 月1 日曾委請律師發函對被告及蕭田、陳鴻
      明說明協調會結論。
（二）爭執事項：被告是否須將系爭16,585,562元款項交付予原
      告始屬履行債務？
四、本院得心證之理由：
（一）按當事人互相表示意思一致者，無論其為明示或默示，契
      約即為成立。當事人對於必要之點，意思一致，而對於非
      必要之點，未經表示意思者，推定其契約為成立，關於該
      非必要之點，當事人意思不一致時，法院應依其事件之性
      質定之，民法第153 條定有明文。
（二）本件原告主張被告仍須交付系爭16,585,562元予原告作為
      履行債務之方法，並提出系爭協議書為證（本院卷第12頁
      ），被告對於系爭協議書之真正並不爭執，但仍以協調會
      結論另有約定為由，拒絕依該方法履行置辯。原告則對於
      被告的答辯陳稱：協調會的結論不生效力等語。經查：兩
      造於98年5 月11日曾至永然聯合法律事務所進行協調，嗣
      並由該事務所發函予兩造當日之會議紀錄內容，惟被告於
      98年5 月22日即發通知信函予原告否認協調會結論約定內
      容乙節，有被告所自行提出永然聯合法律事務所98年6 月
      1 日（98）（6 ）然法二字第0900號函暨其會議紀錄、信
      函（本院卷第78、80頁）附卷可稽，是被告於審理中復主
      張協調會結論有達成合意，即屬有疑。雖被告以其僅就協
      調會結論中之第四點有關於98年12月31日前進行崇慶路開
      路工程表示未達成合意，協調會結論仍屬有效等語為辯，
      惟原告則以於崇慶路開路工程之約定，係查驗被告是否有
      確按系爭協議書所約定「應依約協議開發」為履行之重要
      前提，雙方須對此達成合意，才有協調會結論第一點有關
      履行方法之約定等語，否認被告之主張。細繹系爭協議書
      之內容，於第一點即載明：「甲方（按：即被告，尚包含
      訴外人蕭田、陳鴻明）仍應依原協議開發」等語，而協調
      會結論中的第一點固訂明：「蕭田等人同意自許明材出售
      土地價款取回新台幣5,300 萬元中扣還合作開發保證金3,
      500 萬元及自98年1 月1 日起負清償乙○○在合作金庫銀
      行抵押借款本金及每月之貸款本息後，應將剩餘款項982,
      804 元以即期支票乙紙（發票日期：98年5 月12日，支票
      號碼：BD0000000 號）支付給乙○○。蕭田等人同意另貸
      與乙○○資金1,600 萬元整，利息以年利率百分之二計算
      ，半年付息一次」（本院卷第69頁），但於第四點亦載述
      ：「蕭田等人及乙○○雙方同意於98年12月31日前（一）
      若崇慶路十二米道路之開路工程確定無法完成，並有買主
      以合理價金買受該土地時，則經蕭田等人及乙○○雙方同
      意後得出售該土地。（二）若崇慶路十二米道路之開路工
      程已完成，則蕭田等人及乙○○共同同意依比例分配該土
      地。（三）若崇慶路十二米道路之開路工程進行中，有買
      主願以合理價金買受該土地時，則經蕭田等人及乙○○雙
      方同意後得出售該土地」等語（本院卷第70頁）。該四點
      的納入約定內容的重要性，復經永然聯合法律事務所於98
      年6 月1 日發函時陳稱：「依97年10月23日『協議書』第
      一條約定：『甲方仍應依原協議開發，而乙方同意依『合
      作開發協議』甲方應得之合作開發土地，於甲方完成下列
      事項時，移轉登記與甲方：…』，是故蕭田先生等人應『
      原協議開發』，自係包括依上開『合作開發協議』中載明
      蕭田先生等人應完成之『崇慶路十二米道路』之約定，惟
      為避免蕭田先生等人於98年12月31日完成『崇慶路十二米
      道路』開路工程前之各種情事變更狀況因應不及，本人與
      蕭田先生等人雙方始於98年5 月11日之協調會紀錄第四點
      之因應方案等結論，…」等語明確（本院卷第81頁背面）
      ，是約定由被告暨蕭田、陳鴻明等人於98年12月31日實施
      崇慶路十二米道路工程，確屬協調會結論約定之重要之點
      ，應堪認定，被告既已通知原告並無此合意，則雙方就該
      重要之點顯未達成合意，依前開規定意旨，亦應認兩造於
      協調會結論約定並未成立，是被告持協調會結論第一點的
      內容不願履行系爭協議書之約定，自不足採。原告此部分
      的主張，洵屬有據，應足可採。
（三）按數人負同一債務或有同一債權，而其給付可分者，除法
      律另有規定或契約另有訂定外，應各平均分擔或分受之，
      又清償人所提出之給付，應先抵充費用，次充利息，次充
      原本，民法第271 、323 條定有明文，且民法第323 條並
      非強行規定，故其所定費用、利息及原本之抵充順序，得
      以當事人之契約變更之，最高法院27年度上字第3270號著
      有判例。本件原告主張被告應履行之債務仍應依系爭協議
      書之約定，應交付的金額為原本應取交原告的100,000,00
      0 元，於扣除許明材借名登記土地酬勞及出售土地佣金合
      計47,000,000元，應退還被告之築路開工保證金35,000,0
      00元、被告代墊原告合作金庫銀行貸款本金及利息合計43
      1,634 元及被告先給付原告的支票款項982,804 元，餘額
      尚有16,585,562元，並提出通知信函2 件、催告函1 紙、
      匯款單1 紙、支票1 紙為證，被告對於文書真正及計算金
      額均不爭執。查：被告對於倘依系爭協議書之履行，由被
      告單獨負擔債務之履行，及原告所主張抵充之債務順序，
      既未予爭執，則應認兩造已於審理中就原本屬於被告、蕭
      田、陳鴻明平均分受之債務，於審理中與原告約明均得由
      被告單獨為履行；且關於被告應取回予原告的金額，被告
      於清償時均優先抵充本金，亦於審理中達成合意。故被告
      依系爭協議書最終應交付原告的金額，依該協議書之約定
      ，被告應於97年12月31日前負責取回100,000,000 元予原
      告，原告則須返還被告35,000,000元，另扣除雙方不爭執
      真正之許明材借名登記土地酬勞及出售土地佣金合計47,0
      00,000元，以及被告代墊原告合作金庫銀行貸款本金及利
      息合計431,634 元及被告先行給付原告的支票款項982,80
      4 元，即原告主張被告尚積欠的金額應為16,585,562元（
      000000000 00000000000000000000000000000004=000
      00000 ），及自98年1 月1 日起按年息5%計算之遲延利息
      ，堪認有據，應足可採。
五、綜上所述，協調會結論尚未成立合意，是原告依系爭協議書
    之約定，聲明請求：被告應給付原告16,585,562元及自98年
    1 月1 日起至清償日止，按年息5%計算之利息，為有理由，
    應予准許。
六、本件兩造均陳明願供擔保請准為假執行或免為假執行之宣告
    ，經核均無不合，爰分別酌定相當之擔保金額准許之。
七、本件事證業已明確，兩造其餘主張陳述、所提之證據及聲請
    調查之證據，經本院審酌後，認均不足以影響本判決之結果
    ，均毋庸再予論述，附此敘明。
八、結論：本件原告之訴為有理由，應依民事訴訟法第78條、第
    390條第2 項、第392條第2 項，判決如主文。
中    華    民    國    99    年    3     月    24    日
                  民事第一庭  法  官  古振暉
以上正本證明與原本無異。
如對本判決上訴，應於判決送達後20日內向本院提出上訴狀。
中    華    民    國    99    年    3     月    30    日
                              書記官  姜貴泰

司法院資訊處製作；財團法人民間司法改革基金會備份。
